【裁判字號】    92,台上,5949
【裁判日期】    921023
【裁判案由】    違反公職人員選舉罷免法
【裁判全文】
最高法院刑事判決                              九十二年度台上字第五九四九號
    上  訴  人  甲○○
    選任辯護人  王炳輝律師
右上訴人因違反公職人員選舉罷免法案件，不服台灣高等法院台中分院中華民國九十
二年八月六日第二審判決（九十二年度選上訴字第八四九號，起訴案號：台灣南投地
方法院檢察署九十一年度選偵字第二十一、三十二、三十九號），提起上訴，本院判
決如左：
    主  文
原判決撤銷，發回台灣高等法院台中分院。
    理  由
本件原判決認定上訴人甲○○為第七屆南投縣南投市長候選人李朝卿之司機兼競選總
部總務，曾振炎則為李朝卿之助選員，其等為鞏固李朝卿在南投市選舉支持度及拉抬
李朝卿競選之聲勢，尋求南投市具有投票權民眾投票支持，由上訴人於民國九十一年
一月二十一日下午五時三十分許，邀曾振炎至李朝卿競選總部後方之「新天地餐廳」
前，交付內裝有新台幣（下同）三萬二千元之紙袋予曾振炎，囑曾振炎以每戶一千元
之價格向南投市內興里第十鄰具有投票權人買票，約請各該有投票權之人支持李朝卿
，曾振炎即與上訴人基於行求賄選之犯意聯絡，收受後並自該紙袋內抽取一千元作為
代為買票之酬勞，復於同日下午九時許，將另外三萬一千元轉交予居住南投市內興里
第十鄰之沈清章，囑沈清章以每戶一千元之價格向南投市內興里第十鄰之有投票權人
買票，其中二千元作為沈清章代為買票之酬勞，沈清章收取賄款後，即與曾振炎基於
行求賄選之犯意聯絡，以每戶一千元之價格，陸續向南投市內興里第十鄰具有投票權
之陳得志、沈清文、廖淑銀、曾淑貞、鄒明雄、沈清華、曾燚、姚長義、石錦妙、陳
錫源、林世岳、薛貴香、姚岐宗及其他不詳之人行求賄選，並要求投票予登記四號之
南投市長候選人李朝卿，約其等為一定投票權之行使，而陳得志、沈清文、廖淑銀、
曾淑貞、鄒明雄、沈清華、曾燚、姚長義、石錦妙、陳錫源、林世岳、薛貴香等人明
知沈清章所交付者為行求賄選之款項，竟仍分別予以收受，復應允投票予李朝卿。嗣
經台灣南投地方法院檢察署檢察官指揮南投縣憲兵隊、南投縣警察局中興分局、南投
縣警察局刑警隊、法務部調查局中部地區機動工作組及法務部調查局南投縣調查站循
線查獲上情，並扣得曾振炎、陳得志、沈清文、廖淑銀、曾淑貞、鄒明雄、沈清華、
曾燚、姚岐宗等人自行提出之現金賄選一千元紙鈔各一張（共九張）等情。因而維持
第一審關於論處上訴人共同連續對於有投票權之人，交付賄賂，而約其投票權為一定
之行使罪刑部分之判決，駁回上訴人在第二審之上訴，固非無見。
惟查：(一)、有罪判決書之事實一欄，為判斷其適用法令當否之準據，法院應將依職權
認定與論罪科刑有關之事實，翔實記載，然後於理由內逐一說明其憑以認定之證據，
並使事實認定與理由說明，互相適合，方為合法。倘事實認定與理由說明，不相一致
，或事實與理由欄內之記載，前後齟齬，按諸刑事訴訟法第三百七十九條第十四款後
段規定，均屬判決理由矛盾之當然違背法令。(1)、共同正犯在犯意聯絡範圍內，始對
其他共同正犯實施之行為共負其責。原判決事實欄認定：曾振炎即與上訴人基於行求
賄選之犯意聯絡，收受內裝有三萬二千元之紙袋，並自該紙袋內抽取一千元作為代為
買票之酬勞，復於同日下午九時許，將另外三萬一千元轉交予居住南投市內興里第十
鄰之沈清章，囑沈清章以每戶一千元之價格向南投市內興里第十鄰之有投票權人買票
，其中二千元作為沈清章代為買票之酬勞，沈清章收取賄款後，即與曾振炎基於行求
賄選之犯意聯絡，以每戶一千元之價格，陸續向南投市內興里第十鄰具有投票權之陳
得志、沈清文、廖淑銀、曾淑貞、鄒明雄、沈清華、曾燚、姚長義、石錦妙、陳錫源
、林世岳、薛貴香、姚岐宗及其他不詳之人行求賄選，並要求投票予登記四號之南投
市長候選人李朝卿，約其等為一定投票權之行使；並於理由欄說明：上訴人與曾振炎
，具有犯意聯絡及行為分擔，為共同正犯（原判決第七頁第十二至十三行）等情。苟
屬無訛，則上訴人既僅與曾振炎具有犯意聯絡及行為分擔之共同正犯關係，而與沈清
章並無犯意聯絡與行為分擔之共同正犯關係，上訴人如何應就沈清章對於有投票權之
人交付賄賂，而約其投票權為一定行使之上開犯行，共負其責？原判決未予論述說明
。乃原判決復又論處上訴人共同連續對於有投票權之人，交付賄賂，而約其投票權為
一定之行使罪刑，尚有未合。(2)、共同正犯間之犯意聯絡，並不以數人間直接發生為
限，即有間接之聯絡者，亦包括在內。原判決所認定之上情苟屬無訛，則沈清章以每
戶一千元之價格，陸續向南投市內興里第十鄰具有投票權之陳得志、沈清文、廖淑銀
、曾淑貞、鄒明雄、沈清華、曾燚、姚長義、石錦妙、陳錫源、林世岳、薛貴香、姚
岐宗及其他不詳之人行求賄選，並要求投票予登記四號之南投市長候選人李朝卿，約
其等為一定投票權之行使，是否係沈清章與上訴人及曾振炎共同之目的？如是，上訴
人與曾振炎、沈清章為達成此一共同目的，推由沈清章實施上開犯罪行為，縱上訴人
與沈清章無直接之犯意聯絡，然揆諸上開說明，能否認其等間就上開犯行，無犯意聯
絡與行為分擔之共同正犯關係？尚待深入查明剖析釐清。原審就上情未詳予調查釐清
，致事實如何有欠明瞭，本院無從判斷其適用法律是否有當，尚有未洽。(3)、刑法上
之連續犯，須行為人基於概括犯意，連續數行為而犯同一構成要件罪名者，始足當之
。原判決事實欄僅記載：沈清章陸續向南投市內興里第十鄰具有投票權之陳得志、沈
清文、廖淑銀、曾淑貞、鄒明雄、沈清華、曾燚、姚長義、石錦妙、陳錫源、林世岳
、薛貴香、姚岐宗及其他不詳之人行求賄選，並要求投票予登記四號之南投市長候選
人李朝卿，約其等為一定投票權之行使等情。其就上訴人等人上開犯行是否基於概括
犯意為之？上訴人等前開犯行是否屬先後可分之數行為？所載並非明確，事實如何有
欠明瞭，不足為適用法律之依據。乃遽於理由欄說明：上訴人多次行賄犯行，時間緊
接，犯罪構成要件相同，顯係基於概括之犯意反覆為之，為連續犯，應依刑法第五十
六條之規定論以一罪，並加重其刑（原判決第七頁第十三至十五行）。其適用法律是
否有當，本院無從判斷，有欠允當。(二)、公職人員選舉罷免法第九十條之一第一項之
賄選罪係以對於有投票權之人，行求期約或交付賄賂或其他不正利益，而約其不行使
投票權或為一定之行使為構成要件。亦即須視行為人主觀上是否具有行賄之犯意，而
約使有投票權人為投票權一定之行使或不行使；客觀上行為人所行求期約或交付之賄
賂或不正利益是否可認係約使投票權人為投票權之一定行使或不行使之對價；以及所
行求、期約、交付之對象是否為有投票權人而定。上開對價關係，在於行賄者之一方
，係認知其所行求、期約或交付之意思表示，乃為約使有投票權人為投票權一定之行
使或不行使；在受賄者之一方，亦應認知行賄者對其所行求、期約或交付之意思表示
，乃為約使其為投票權一定之行使或不行使。且對有投票權人交付之財物或不正利益
，並不以金錢之多寡為絕對標準，而應綜合社會價值觀念、授受雙方之認知及其他客
觀情事而為判斷。(1)、原判決事實欄認定：上訴人等以每戶一千元之價格，向南投市
內興里第十鄰具有投票權之姚岐宗行求賄選，並要求投票予登記四號之南投市長候選
人李朝卿，約其等為一定投票權之行使。然台灣南投地方法院檢察署檢察官以姚岐宗
於九十二年一月二十一日，收受沈清章所交付之賄款一千元時，尚未滿二十歲係屬無
投票權之人，而就姚岐宗涉嫌投票受賄罪部分為不起訴處分，有該署九十一年度選偵
字第四十、六七號不起訴處分書在卷可稽。苟前開不起訴處分書關於姚岐宗部分所載
各情屬實，則上訴人等就該部分既非對於有投票權之人交付賄賂，而約其投票權為一
定之行使，所為是否構成公職人員選舉罷免法第九十條之一第一項之賄選罪，非無疑
義。(2)、收受賄賂之有投票權人，刑法第一百四十三條設有投票受賄罪之處罰規定，
其與公職人員選舉罷免法第九十條之一第一項之投票行賄罪，二者乃必要共犯中之對
向犯，以彼此之間相互對立之意思，業經合致而成立犯罪。從而論處被告以對於有投
票權之人交付賄賂，而約其投票權為一定之行使罪刑時，自應於判決書事實欄內明確
認定記載，關於交付賄賂對象之有投票權人究為何人之犯罪構成要件事實。原判決事
實欄記載：上訴人等以每戶一千元之價格，另交付賄款予其他不詳之人，並要求投票
予登記四號之南投市長候選人李朝卿，約其等為一定投票權之行使（原判決第二頁第
六至十一行）等情。其事實欄內並未具體記載該所謂不詳之人究係何人；於理由欄內
亦未說明其憑以認定各該不詳之人確係有投票權之人，及與上訴人等之間彼此交付、
收受賄賂之對立意思，業經合致之依據，遽就該部分併依公職人員選舉罷免法第九十
條之一第一項，論上訴人以對於有投票權之人，交付賄賂，而約其投票權為一定之行
使罪，有欠允當。(三)、有罪之判決書，應於理由內記載認定犯罪事實所憑之證據及其
認定之理由，為刑事訴訟法第三百十條第一款所明定。故有罪之判決書，對於證據之
具體內容，及法院本於如何之經驗法則、論理法則或其他證據法則，而為合理判斷證
據之價值及證明力，並定其取捨與所形成之心證，均應予闡析論敘，載明於理由內。
否則即屬判決不載理由，其判決當然為違背法令。原判決認定上訴人有前揭犯行，係
以上情業據沈清章分別於偵查及第一審審理時自白不諱，核與陳得志等人於偵查中所
供收受賄款情節相符（原判決第四頁第四至五行），為其主要論據之一。然所謂陳得
志等人究指何人？所謂陳得志等人供述之具體內容究竟如何？經由何項調查及有何證
據，堪認其等何部分供述情節確屬相符？原審就上情俱未詳細具體記載，遽為上開論
斷，其理由欠備，尚有未洽。上訴意旨指摘原判決不當，尚非全無理由，應認有撤銷
發回更審之原因。
據上論結，應依刑事訴訟法第三百九十七條、第四百零一條，判決如主文。
中      華      民      國    九十二    年      十      月    二十三    日
                              最高法院刑事第三庭
                                  審判長法官  董  明  霈
                                        法官  林  茂  雄
                                        法官  王  居  財
                                        法官  張  祺  祥
                                        法官  石  木  欽
      右正本證明與原本無異
                                              書  記  官
中      華      民      國    九十二    年      十      月     三十     日


司法院資訊處製作；財團法人民間司法改革基金會備份。
